最高法院刑事判決　　　　　　一○○年度台上字第二二三○號
上　訴　人　台灣高等法院高雄分院檢察署檢察官
被　　　告　吳代炎
選任辯護人　陳新三律師
上列上訴人因被告違反毒品危害防制條例案件，不服台灣高等法
院高雄分院中華民國九十八年十二月二十四日第二審判決（九十
八年度上訴字第一三九八號，起訴案號：台灣高雄地方法院檢察
署九十六年度偵字第一六七六一號），提起上訴，本院判決如下
：
    主  文
原判決撤銷，發回台灣高等法院高雄分院。
    理  由
本件原判決以公訴意旨略稱：被告吳代炎基於販賣第二級毒品甲
基安非他命營利之犯意，於民國九十六年五月二十六日下午一時
十六分許，使用行動電話與李隆聯絡交易甲基安非他命事宜，
李隆表明欲購買新台幣（下同）一千元之甲基安非他命，由被
告於談妥後約三十分鐘，在高雄市○○區○○路之麥當勞外，交
付甲基安非他命予李隆，並向其收取一千元價金。嗣被告於同
年六月四日晚上六時許，在高雄市○○區○○路高雄客運附近，
為警查獲並扣得甲基安非他命二小包等物，警方復前往被告住處
另查扣得甲基安非他命一小包等情。因認被告涉犯毒品危害防制
條例第四條第二項之販賣第二級毒品罪嫌。惟經審理結果，不能
證明被告犯罪，因而撤銷第一審判決，改判諭知被告無罪，固非
無見。
惟查：(一)、被告以外之人於檢察事務官、司法警察官或司法警察
調查中所為之陳述，與審判中不符時，其先前之陳述具有較可信
之特別情況，且為證明犯罪事實存否所必要者，得為證據，刑事
訴訟法第一百五十九條之二定有明文。又所謂「具有較可信之特
別情況」，係指證人於檢察事務官、司法警察官或司法警察調查
中所為之陳述，與審判中不符，而其先前之陳述，從客觀上之環
境或條件等情況加以觀察，有足以取代審判中反對詰問之可信性
保證者而言。證人所為之先前陳述，相較於審判中之陳述，是否
具有更可信之特別情況，應依其陳述時外部之客觀情況，綜合比
較判斷之。原判決於理由欄說明證人李隆（原判決第三頁第十
九行將之誤載為「被告」）於警詢中之陳述不得作為證據，係以
李隆於警詢中之陳述係傳聞證據，且其於警詢中之陳述與原審
審理中之證述，有所出入而明顯不符，因認其於警詢中之陳述尚
有可疑，此外亦查無其他具有較可信之特別情況（原判決理由欄
四、(一)）；一般證人如坦承施用毒品之公訴罪，製作筆錄之警員
均會要求對證人驗尿，以供證人所述購買毒品對象之補強證據，
並自動檢舉證人是否有施用毒品犯行。惟本案承辦警員竟未對李
隆採尿檢驗，其非屬常態，是李隆與警員間是否事先經過協
調，並無從得知，李隆於警詢、檢察官偵查及第一審審理中陳
述之正確性，足以令人抱持懷疑之態度。又李隆既未採尿，縱
其確有與被告以電話聯絡，亦不足以證明其所購入者係甲基安非
他命（原判決第八頁第三至十二行），為其主要論據。惟第一審
認定被告有檢察官所指之犯行，係採李隆於警詢中相關證述各
情，為其主要依據之一。第一審判決並於理由欄說明：李隆於
警詢中之陳述，與其於第一審審理中之證述，有所出入而明顯不
符。然李隆製作警詢筆錄時，被告並未在場，其直接面對警員
所為陳述較為坦然，而無所顧忌，且警詢過程中亦無違法取證之
情形。又李隆警詢中之陳述與其於檢察官偵查中之證述大致相
符，相較於第一審審理中已經過較長時間，其有充分時間考量彼
此間之利弊得失，堪認李隆警詢筆錄應與事實較相近，具有較
可信之特別情況。且其證言內容並敘及向被告購買甲基安非他命
之經過，若欲判斷本案被告是否成立犯罪，並有參酌其於警詢時
陳述之必要性，依據刑事訴訟法第一百五十九條之二規定，李隆
於警詢中之陳述，自得採為本件論罪之依據（第一審判決理由
欄一、(一)）；被告之第一審選任辯護人雖為其辯稱：李隆為警
查獲時何以沒有馬上驗尿，李隆與警員間是否有利益交換云云
。經查李隆與被告交易毒品之時間係九十六年五月二十六日，
而李隆迄同年十二月五日始經警通知製作警詢筆錄，其間相隔
有半年之久，斯時警方縱要求李隆驗尿，亦無法取得與本件販
賣毒品相關之證據。況警方當時又無其他證據，足以證明李隆
有施用毒品之犯行，且李隆亦非施用毒品之列管人口，警方於
製作李隆警詢筆錄時未對其採尿送驗，於法並無違誤，被告之
第一審選任辯護人上開為被告辯解各情，尚屬誤會（第一審判決
理由欄二、(四)）等情甚詳。第一審判決上開論述說明各情是否屬
實，與李隆於警詢中之陳述是否得採為證據，及被告是否有檢
察官所指之犯行攸關，自應詳予調查釐清論述說明。乃原審就上
情未詳予調查研求論述說明，逕以上開非無疑義之理由，遽認李
隆於警詢中之陳述不得作為證據，並為被告有利之論斷，致檢
察官上訴意旨得據以指摘，其查證未盡且理由欠備，遽行判決，
難昭折服。(二)、依法應於審判期日調查之證據雖已調查，而其內
容未明瞭者，即與未經調查無異，如遽行判決，仍屬應於審判期
日調查之證據而未予調查，尚不得遽對被告為有利或不利之認定
。原判決論斷檢察官所舉之證據即通訊監察譯文內容，內載「Ａ
（即被告）於九十六年五月二十六日下午一時十六分二十六秒許
，以門號0000000000行動電話，撥打Ｂ（即李隆）
門號0000000000行動電話：『Ａ：喂！』『Ｂ：喂！
我在等你喔。』『Ａ：喔。』『Ｂ：真的在等你喔！一個鐘頭。
』『Ａ：有啊！算多少』『Ｂ：就一個鐘頭』『Ａ：一千元』『
Ｂ：什麼時候。』『Ａ：好！』等情，並不能為不利於被告認定
之依據，係以上情固係被告與李隆間電話交談之內容，惟被告
否認該交談內容係為甲基安非他命之交易，而細究該內容僅表示
一個鐘頭算一千元而已。雖監聽之警員在一千元後面以括弧加註
毒品二字，但此加註僅係警員自行加註之意見，並未說明其加註
上情之憑據為何，並無證據能力。且警員亦未加註說明所謂毒品
究係何種毒品。況上開通話內容亦未見約定在何時、何地交易毒
品，被告與李隆是否得依上開電話交談內容，即知悉彼等要在
何時、何地為毒品之交易，非無疑義，並與常情不符（原判決理
由欄六、(四)），為其論斷之依據。然第一審判決說明上開通訊監
察譯文內容，足以採為認定被告有檢察官所指犯行之佐證，係以
李隆於檢察官偵查中證稱：「一個鐘頭」就是伊要買一千元之
安非他命等情明確（第一審判決第六頁第七至八行），為其主要
依據。第一審判決上開論述說明各情是否屬實？苟第一審判決上
開論述說明各情係屬事實，則該通訊監察譯文所載內容，是否不
得採為不利於被告認定之依據，即尚非全無疑義，仍待調查釐清
論述說明。而上情與被告是否有檢察官所指之犯行攸關，自應詳
予調查研求論述說明。乃原審就上情未予調查釐清，復未說明第
一審上開論述說明各情，何以不能採為不利於被告認定依據之理
由，逕以上開非無疑義之理由，即遽為有利於被告之論斷，致檢
察官上訴意旨得據以指摘，其查證未盡且理由欠備，遽行判決，
尚嫌速斷，其審理猶有未盡。檢察官上訴意旨指摘原判決不當，
尚非全無理由。應將原判決撤銷，發回原審法院更為審判。
據上論結，應依刑事訴訟法第三百九十七條、第四百零一條，判
決如主文。
中    華    民    國  一○○  年    五    月    五    日
                      最高法院刑事第一庭
                          審判長法官  董  明  霈  
                                法官  張  清  埤  
                                法官  張  祺  祥  
                                法官  陳  國  文  
                                法官  宋  明  中  
本件正本證明與原本無異
                                      書  記  官  
中    華    民    國  一○○  年    五    月   十三   日
                                                      Ｅ